ACORDAO-COMPLETO-2392078

ACÓRDÃO 1078/2020 ATA 4/2020 - SEGUNDA CÂMARA

VISTOS, relatados e discutidos estes autos que tratam, nesta fase processual, de Recursos de Reconsideração em face do Acórdão 11931/2016-TCU-Segunda Câmara.
ACORDAM os Ministros do Tribunal de Contas da União, em sessão da 2ª Câmara, ante as razões expostas pelo Relator, em:
9.1 conhecer dos recursos de reconsideração interpostos pelo Sr. Ronalde Sousa dos Santos (CPF XXX.713.515-XX) , pelo Sr. Filipe Danilo Silva dos Santos (CPF XXX.768.155-XX) e pelo Sr. Sanderson da Boa Morte de Carvalho (CPF XXX.657.135-XX) , com fundamento no art. 285 do Regimento Interno, para, no mérito, negar-lhes provimento;
9.2 dar ciência da presente deliberação aos recorrentes.

Recurso de reconsideração contra decisão que julgou as contas do recorrentes irregulares, com imputação de débito e multa, em razão de fraudes e desvios de valores ocorridos em arrecadações de inspeções de saúde no Setor de Faturamento da Base Aérea de Salvador (janeiro de 2007 a janeiro de 2012).

Segunda Câmara

Base Aérea de Salvador.

3. Interessados/Responsáveis/Recorrentes:
3.1. Responsáveis: Alaim Delson Bastos Cardoso (XXX.024.005-XX); Carlos Sérgio Souza de Carvalho (XXX.451.975-XX); Filipe Danilo Silva dos Santos (XXX.768.155-XX); Neivaldo Bomfim de Lima (XXX.806.825-XX); Ronalde Sousa dos Santos (XXX.713.515-XX); Sanderson da Boa Morte de Carvalho (XXX.657.135-XX); Tiago Caldas Dias (XXX.373.725-XX)
3.2. Recorrentes: Ronalde Sousa dos Santos (XXX.713.515-XX); Filipe Danilo Silva dos Santos (XXX.768.155-XX); Sanderson da Boa Morte de Carvalho (XXX.657.135-XX).

13.1. Ministros presentes: Ana Arraes (Presidente), Aroldo Cedraz e Raimundo Carreiro (Relator).
13.2. Ministro-Substituto convocado: Augusto Sherman Cavalcanti.
13.3. Ministro-Substituto presente: André Luís de Carvalho.

RAIMUNDO CARREIRO

Ministro-Substituto Marcos Bemquerer Costa.

Adoto como Relatório a instrução feita no âmbito da Serur (peça 199) , a qual obteve a concordância do Diretor, atuando com delegação de competência do Secretário da Unidade Técnica (peça 200) .
"INTRODUÇÃO
Cuidam-se de recursos de reconsideração em processo de tomada de contas especial interpostos por Sanderson da Boa Morte de Carvalho (peça 98) , Filipe Danilo Silva dos Santos (peça 96) e Ronalde Sousa dos Santos (peça 84) , buscando impugnar o Acórdão 11931/2016-TCU-Segunda Câmara-TCU [Relator Ministro Substituto Marcos Bemquerer Costa] (peça 68) , por meio do qual os responsáveis tiveram suas contas julgadas irregulares, com imputação de débito e multa, em razão de fraudes e desvios de valores ocorridos em arrecadações de inspeções de saúde no Setor de Faturamento da Base Aérea de Salvador (janeiro de 2007 a janeiro de 2012) .
Eis o extrato da decisão recorrida (Acórdão 11931/2016-TCU-Segunda Câmara [Relator Ministro Substituto Marcos Bemquerer Costa] - peça 68) :
VISTOS, relatados e discutidos estes autos da Tomada de Contas Especial instaurada pelo Comando da Aeronáutica, em desfavor dos Srs. Alaim Delson Bastos Cardoso, Carlos Sérgio Souza de Carvalho, Filipe Danilo Silva dos Santos, Neivaldo Bomfim de Lima, Ronalde Sousa dos Santos, Sanderson da Boa Morte de Carvalho e Tiago Caldas Dias, em razão de supostas fraudes no cômputo da arrecadação de receitas, com desvios dos valores auferidos pela prestação de serviços relativos às inspeções de saúde efetuadas em aeronavegantes civis, no período de janeiro de 2007 a janeiro de 2012, no âmbito da Base Aérea de Salvador - Basv. 
ACORDAM, os Ministros do Tribunal de Contas da União, reunidos em sessão da 2ª Câmara, diante das razões expostas pelo Relator, em:
9.1 julgar, com fundamento nos arts. 1º, inciso I, 16, inciso III, alínea d, da Lei n. 8.443/1992 c/c os arts. 19 e 23, inciso III, da mesma lei, e com arts. 1º, inciso I, 209, inciso III, e 210, do RI/TCU, irregulares as contas dos responsáveis a seguir nominados, condenando-os ao pagamento dos valores originários discriminados, atualizados monetariamente e acrescidos dos juros de mora devidos, nos termos da legislação vigente, a partir das datas a seguir especificadas até a efetiva quitação do débito, fixando-lhes o prazo de 15 (quinze) dias, a contar da notificação, para comprovarem, perante o Tribunal (art. 214, inciso III, alínea a, do RI/TCU) , o recolhimento da dívida aos cofres do Tesouro Nacional, na forma da legislação em vigor:
9.1.1. Responsáveis:  Neivaldo Bomfim de Lima, em solidariedade com Sanderson da Boa Morte de Carvalho, Carlos Sérgio Souza de Carvalho e Ronalde Sousa dos Santos:
	Data da ocorrência
	Valor do débito (R$) 

	31/01/2007
	271,63

	9.1.2. Responsáveis:  Carlos Sérgio Souza de Carvalho em solidariedade com Tiago Caldas Dias:
	Data da ocorrência
	Valor original débito (R$) 

	30/06/2009
	352,50

	9.1.3. Responsáveis:  Carlos Sérgio Souza de Carvalho em solidariedade com Ronalde Sousa dos Santos e Sanderson da Boa Morte de Carvalho:
	Data da ocorrência
	Valor original débito (R$) 

	28/02/2007
	299,34

	31/03/2007
	1.071,19

	30/04/2007
	594,75

	9.1.4. Responsáveis:  Carlos Sérgio Souza de Carvalho em solidariedade com Ronalde Sousa dos Santos:
	Data da ocorrência
	Valor original débito (R$) 

	31/05/2007
	2.517,02

	30/06/2007
	1.094,15

	31/07/2007
	1.251,24

	30/08/2007
	540,71

	30/09/2007
	643,33

	31/10/2007
	1.531,81

	30/11/2007
	4.272,19

	31/12/2007
	1.734,25

9.1.5. Responsáveis:  Carlos Sérgio Souza de Carvalho em solidariedade com Ronalde Sousa dos Santos e Tiago Caldas Dias, abatendo-se, na execução, os valores já ressarcidos, a teor da Súmula/TCU n. 128, a exemplo dos importes de R$ 71,15 (em 31/12/2008) e de R$ 521,21 (em 31/01/2009) :
	Data da ocorrência
	Valor do débito (R$) 

	31/01/2008
	1.439,20

	29/02/2008
	1.658,03

	31/03/2008
	69,01

	30/06/2008
	906,19

	31/07/2008
	287,84

	31/08/2008
	318,71

	30/09/2008
	763,64

	30/10/2008
	932,53

	30/11/2008
	1.420,13

	9.1.6. Responsáveis:  Filipe Danilo Silva dos Santos em solidariedade com Tiago Caldas Dias:
	Data da ocorrência
	Valor original débito (R$) 

	31/07/2009
	711,50

	31/08/2009
	1.101,00

	30/09/2009
	5.423,50

	31/10/2009
	1.418,00

	31/01/2010
	347,00

	28/02/2010
	188,50

	31/03/2010
	1.229,50

	30/04/2010
	188,50

	31/05/2010
	1.229,50

	30/06/2010
	3.311,50

	31/07/2010
	1.229,50

	31/08/2010
	1.795,00

	30/09/2010
	3.311,50

	31/10/2010
	5.423,50

	30/11/2010
	9.459,00

	31/12/2010
	6.494,50

	9.1.7. Responsável:  Filipe Danilo Silva dos Santos:
	Data da ocorrência
	Valor original débito (R$) 

	31/01/2011
	3.688,50

	28/02/2011
	5.582,00

	31/03/2011
	4.888,00

	9.1.8. Responsáveis:  Filipe Danilo Silva dos Santos em solidariedade com Alaim Delson Bastos Cardoso:
	Data da ocorrência
	Valor original débito (R$) 

	30/04/2011
	8.169,50

	31/05/2011
	7.158,50

	30/06/2011
	6.781,50

	31/07/2011
	3.123,00

	31/08/2011
	8.011,00

	30/09/2011
	6.464,50

	30/10/2011
	4.194,00

	30/11/2011
	3.847,00

	31/12/2011
	520,50

	31/01/2012
	1.756,50

9.2 aplicar aos responsáveis a seguir indicados a multa prevista no art. 57 da Lei n. 8.443/1992, nos valores especificados, com a fixação do prazo de 15 (quinze) dias, a contar da notificação, para comprovar perante o Tribunal (art. 214, inciso III, alínea a, do RI/TCU) , o recolhimento da dívida aos cofres do Tesouro Nacional, atualizada monetariamente desde a data deste Acórdão até a do efetivo recolhimento, se for paga após o vencimento, na forma da legislação em vigor: 
	Responsável
	Valor da Multa (R$) 

	Filipe Danilo Silva dos Santos
	32.000,00 (trinta e dois mil reais) 

	Tiago Caldas Dias
	16.000,00 (dezesseis mil reais) 

	Alaim Delson Bastos Cardoso
	16.000,00 (dezesseis mil reais) 

	Carlos Sérgio Souza de Carvalho
	8.000,00 (oito mil reais) 

	Ronalde Sousa dos Santos
	8.000,00 (oito mil reais) 

	Sanderson da Boa Morte de Carvalho
	1.000,00 (um mil reais) 

9.3 autorizar, caso requerido, nos termos do art. 26 da Lei n. 8.443/1992, o parcelamento das dívidas em até 36 (trinta e seis) parcelas mensais e sucessivas, esclarecendo aos responsáveis que a falta de pagamento de qualquer parcela importará no vencimento antecipado do saldo devedor (art. 217, § 2º, do RI/TCU) , sem prejuízo das demais medidas legais;
9.4 autorizar a cobrança judicial das dívidas, caso não atendidas as notificações, nos termos do art. 28, inciso II, da Lei n. 8.443/1992; 
9.5 encaminhar cópia deste Acórdão, bem como do Relatório e Voto que o fundamentam, à Procuradoria da República no Estado da Bahia, com base no § 3º do art. 16 da Lei n. 8.443/1992 c/c o § 7º do art. 209 do RI/TCU.
 HISTÓRICO
Os agentes públicos, atuando na função de operador de caixa da subseção de faturamento do esquadrão de saúde da Base Aérea de Salvador, causaram desfalques em valores públicos, com recolhimento a menor de valores à Conta Única do Governo Federal, utilizando-se de procedimento de falsificação de recibos de pagamento de serviços prestados por aquele órgão (inspeções de saúde em aeronavegantes civis) , conforme descrito no Relatório de Tomada de Contas Especial contido na peça 9, p. 6-134, nos seguintes períodos:
	Sanderson da Boa Morte de Carvalho
	janeiro de 2007

	Ronalde Sousa dos Santos
	fevereiro de 2007 a novembro de 2008

	Filipe Danilo Silva dos Santos
	julho de 2009 a janeiro de 2012

Após o devido processo legal, os responsáveis tiveram suas contas julgadas irregulares, com imputação de débito e multa, decisão contra a qual se insurgem.
EXAME DE ADMISSIBILIDADE
Nenhuma divergência a ser apontada quanto as propostas positivas de admissibilidade contidas nas peças 149, 151, 152 e 153 e acolhidas pelo e. Relator Min. José Múcio Monteiro (peça 161) .
EXAME DE MÉRITO
Delimitação
É objeto do recurso analisar:
	a) a ocorrência de nulidades na fase interna do processo de tomada de contas especial;
	b) a responsabilidade dos operadores de caixa Sanderson da Boa Morte de Carvalho e Ronalde Sousa dos Santos em relação as atribuições e os documentos contidos no processo;
	c)  os fundamentos legais para instauração da TCE;
	d) a responsabilidade do recorrente Filipe Danilo Silva dos Santos em relação às atribuições exercidas.
Das alegações de nulidade apontadas na fase interna do processo de tomada de contas especial
Alega o recorrente Ronalde Sousa dos Santos a nulidade da decisão por ter sido intimado como testemunha, tendo sido obstada a possibilidade de promover sua defesa durante a fase interna do procedimento.
Em seu turno, o recorrente Filipe Danilo Silva dos Santos afirma a nulidade da auditoria realizada pela Secretaria de Finanças da Aeronáutica, pleiteando a realização de auditoria pelo Tribunal de Contas da União e assevera a ocorrência de violação de regulamentos internos pela realização de auditoria por Major, quando seria exigível a presença de Major-Brigadeiro.
Análise
Os argumentos que apontam falhas na fase interna do processo de tomada de contas especial, tais como a intimação apenas para apresentar depoimento no processo sem oportunidade de apresentação de defesa ou a violação de regulamentos internos em relação a autoridade condutora do processo, devem ser rejeitados: qualquer mácula no curso da fase interna não tem o condão de nulificar o procedimento de TCE na sua fase externa, pois, dada a sua natureza jurídica de mero procedimento, nela não é obrigatório o chamamento da parte, muito menos a abertura de contraditório.
Com efeito, segundo ensina o ilustre professor Jorge Ulisses Jacoby Fernandes (in Tomada de Contas Especial - Processo e Procedimento nos Tribunais de Contas e na Administração Pública, 2ª ed., pp. 38 e 39) , verbis:
Se, em seu curso de desenvolvimento, a TCE muda a forma e a natureza, como as analogamente referidas - crisálida e borboleta -, deve-se fazer no conceito dinâmico a distinção, enfatizando que na fase interna é mero procedimento; na fase externa, verdadeiro processo.
Não é, pois, questão de mero interesse acadêmico: se a Tomada de Contas Especial fosse restritamente considerada como um procedimento, não haveria a jurisdição de contas, que encerra a fase externa, e que a Justiça entende ser prejudicial de mérito, do processo judicial stricto sensu.  Efetivamente, na fase externa, a TCE muda sua natureza jurídica criando, por força dos elementos de prova constituídos na fase interna, autêntico processo, onde será sustentada a acusação e o Tribunal julgará as contas e a conduta do agente, ao qual será garantida ampla defesa.
Também seria incorreto considerá-la, em toda sua extensão, como processo:  não se pode, sem ferir a mais elementar lógica, pretender sustentar que a Administração seja ab initio parte e firme uma conclusão pela irregularidade de determinada conta, como um prejulgamento.  Quem é parte não pode ser Juiz, já foi assentado em parêmia milenar.  Na fase interna, a TCE é um procedimento de controle, o qual, para Hely Lopes Meirelles, também é chamado de procedimento de determinação ou de declaração.  Esse renomado autor, depois de assumir que utiliza os termos processo e procedimento indistintamente em suas obras, salienta que o processo de controle "não se confunde com o processo punitivo, porque, enquanto neste se apura a falta e se aplica a penalidade cabível, naquele apenas se verifica a situação ou a conduta do agente e se proclama o resultado para efeitos futuros
Não é obrigatória sequer a citação ou a notificação do responsável na fase interna da TCE, mas apenas na fase externa, que se desenvolve junto a este Tribunal. Ou seja, a título de comparação, pode-se afirmar que a fase interna da tomada de contas especial se assemelha ao inquérito policial, enquanto sua fase externa, conduzida pelo TCU, ao processo judicial, como explicitado no julgamento do Acórdão 653/2017-TCU-Segunda Câmara [Relator Ministro Augusto Nardes]:
A ausência de notificação do responsável na fase interna do processo de tomada de contas especial não implica vício, porquanto a fase interna constitui procedimento inquisitório de coleta de provas, assemelhado ao inquérito policial, e a fase externa, que se inicia com a autuação do processo no TCU, é que garante o direito à ampla defesa e ao contraditório.
Nesse sentido tem decidido a Justiça Federal:
ADMINISTRATIVO. AÇÃO CAUTELAR. TOMADA DE CONTAS ESPECIAL (TCE) . FASE INTERNA. DISPENSA DO CONTRADITÓRIO. POSSIBILIDADE DE COBRANÇA DE VALORES. I. A Constituição Federal de 1988, em seus artigos 70, 71 e 74, determina que a Administração Pública estará sujeita aos controles interno e externo. Enquanto o primeiro deles é exercido pela própria Administração, ou seja, pelo órgão administrativo respectivo, o controle externo é desempenhado pelos Tribunais de Contas e pelo Congresso Nacional, nos limites de sua competência. II. A Tomada de Contas Especial é procedimento instaurado com base na conduta do agente público que agiu em descumprimento à Lei, ou que deixou de atender ao interesse público, consubstanciado pela omissão no dever de prestar contas, pela apresentação de prestação de contas de forma irregular, ou por dano causado ao erário. III. As duas modalidades de controle das atividades administrativas também estão presentes no procedimento de Tomada de Contas Especial, que, desta forma, é dividido em duas fases: a interna e a externa. IV. Na primeira fase, interna, não há processo propriamente dito, muito menos julgamento das contas, mas apenas apuração de fatos, limitando-se à constatação da regularidade, ou não, da aplicação dos recursos públicos. Nesta fase, é dispensável a garantia do contraditório e da ampla defesa, que podem ocorrer de forma mitigada. V. No caso dos autos, o processo ainda não foi remetido ao Tribunal de Contas, encontrando-se na fase interna do procedimento de Tomada de Contas Especial, momento em que pode o contraditório ser mitigado, de sorte que não há qualquer irregularidade no procedimento impugnado, mormente porque todas as requerentes foram notificadas acerca de sua instauração, conforme se verifica dos Ofícios carreados às fls. 232, 293, 336, 434 e 705 dos autos. (...) (TRF5 - AC 00181794920114058300, Desembargadora Federal Margarida Cantarelli, 4ª TURMA, julgado em 24/07/2012, DJE - Data:26/07/2012 - Página:645) 
..........................
ADMINISTRATIVO E CONSTITUCIONAL. CONVÊNIO. PRESTAÇÃO DE CONTAS. PRETENSÃO DE SUSPENDER EFEITOS DE ACÓRDÃO DO TCU QUE JULGOU IRREGULARES AS CONTAS DE SOCIEDADE CIVIL DE CARÁTER FILANTRÓPICO. REVISÃO PELO PODER JUDICIÁRIO. LIMITES. ASPECTOS FORMAIS. CONTRADITÓRIO E AMPLA DEFESA. SENTENÇA CITRA PETITA. PRELIMINAR REJEITADA. DECADÊNCIA. INOCORRÊNCIA. 1. A anulação de sentença citra petita só é justificável na hipótese de se insurgirem os Autores contra a omissão, o que, em razão do princípio do duplo grau de jurisdição, não comporta outra solução que não anular a sentença. No entanto, todos os pedidos formulados na vestibular foram enfrentados, não restando caracterizado o julgamento citra petita. Preliminar rejeitada. 2. Conforme o § 2º do art. 66 do Decreto nº 93.872/86, "a documentação comprobatória da aplicação da subvenção ou auxílio ficará arquivada na entidade beneficiada, à disposição dos órgãos de controle interno e externo, durante o prazo de 5 (cinco) anos da aprovação da prestação de contas", ou seja, o prazo de 5 anos durante o qual a documentação comprobatória da regular aplicação da subvenção só tem início com a aprovação da prestação de contas, pelo que não se opera a alegada decadência 3. A fase interna do controle, por ter apenas caráter investigatório, não demanda a manifestação do Ministério Público. Somente após a manifestação do órgão de controle interno e da autoridade em nível de Ministro ou de Secretário de Estado, ou equivalente, é que os autos serão remetidos ao Tribunal de Contas para julgamento. Nesse momento a Tomada de Contas Especial assume a condição de processo, quando o órgão instrutivo, apreciando a apuração promovida pela comissão e os demais elementos dos autos, destacará os principais aspectos, passando diretamente ou após a deliberação do Colegiado das Cortes de Contas - plenário ou câmara - para manifestação do Ministério Público, que funciona em caráter especializado junto ao Tribunal. 4. Com relação à ausência de auditoria, perícia documental, visita aos locais onde ocorreu a aplicação das verbas inerentes às subvenções sociais concedidas ou entrevistas com as pessoas beneficiárias dessas subvenções, ainda que fosse feita prova (testemunhal e pericial, como pretendeu o Autor) de emprego correto dos recursos, tais suportes não supririam a ausência de prestação de contas, por si só suficiente para sustentar a decisão do Tribunal de Contas da União. 5. A Constituição Federal de 1988 conferiu ao Tribunal de Contas da União, no inciso XI do art. 71, competência privativa para o julgamento das contas de administradores e demais responsáveis por dinheiro, bens e valores públicos. 6. Os julgados do Tribunal de Contas da União têm natureza jurídica de decisão técnico-administrativa. Sua revisão pelo Poder Judiciário cinge-se ao exame da legalidade e dos aspectos formais, notadamente a inobservância do contraditório e da ampla defesa. Na hipótese, os autores não demonstraram qualquer ofensa aos referidos princípios, a justificar anulação pelo Judiciário. 7. Da acurada análise dos elementos de convicção carreados aos autos não há que se falar em ausência de fundamentação a macular o acórdão proferido, em razão de que a Tomada de Contas Especial levada a efeito pelo Tribunal de Contas da União ter sido realizada com estrita observância aos preceitos legais insertos na Lei n. 8.443/92 e na IN n. 01/97, da Secretaria do Tesouro Nacional. 8. Apelação improvida. (TRF1- AC 200434000255614, JUIZ FEDERAL ÁVIO MOZAR JOSÉ FERRAZ DE NOVAES (CONV.) , 5ª TURMA, julgado em 29/02/2012, e-DJF1 DATA:09/03/2012 PAGINA:113) 
Portanto, não há nulidade a ser reconhecida por supostas irregularidades na fase interna da TCE, ou seja, em período anterior à chegada do processo ao Tribunal de Contas. Por outro lado, uma vez iniciada a fase externa da TCE, com a instauração do processo perante o TCU, o direito à ampla defesa neste Tribunal foi rigorosamente observado, tendo inclusive os responsáveis sido citados (peças 10-26; 42-48) , apresentando as suas alegações de defesa (peças 27, 31 e 59) , com a devida analisada na instrução (peça 64) e na decisão recorrida (peças 68-70) .
Do mesmo modo, o pleito do recorrente no sentido de que seja realizada auditoria pelo Tribunal de Contas da União é incabível, pois o procedimento de levantamento (fase interna) não pode ser denominado de auditoria, uma vez que consiste apenas de uma colheita de fatos para instauração da TCE, sem qualquer juízo valorativo sobre os elementos colacionados, cabendo ao responsável trazer aos autos a prova de eventuais fatos ou justificativas favoráveis ao pleito exoneratório.
Da responsabilidade dos operadores de caixa Sanderson da Boa Morte de Carvalho e Ronalde Sousa dos Santos em relação as atribuições e os documentos contidos no processo
O recorrente Ronalde Sousa dos Santos afirma a ilegitimidade (carência de ação) pelo fato de exercer a função de soldado de segunda classe, não tendo acesso as negociações de superiores e não tendo responsabilidade pelos desvios ocorridos, tendo agido apenas no comprimento do dever hierárquico e da disciplina.
Também assevera que apenas era responsável por entrega de correspondências e que fora afastado por motivo de doença ocupacional (acidente) , conforme indicação contida no processo judicial 0011823-82.2009.4.01.3300.
Em seu recurso, o recorrente Sanderson da Boa Morte de Carvalho alegou ser vítima de terceiros de má-fé nas assinaturas apostas nos recibos, sendo que exerceu a função por período restrito, tendo sido dispensado da função em outubro de 2007.
Análise
Um ponto que causa estranheza no procedimento de indicação dos responsáveis é a ausência de apontamento dos atos formais de nomeação dos responsáveis Sanderson e Ronalde, em contraste com os responsáveis Alaim e Filipe, fato inicialmente apontado na peça 1, p. 202 e reafirmado no documento contido na peça 8, p. 244.
Ou seja, os responsáveis Alaim e Felipe tiveram ato formal de designação na função de operador de caixa (peça 1, p. 236, 254 e 298 - Bol. Int. 032 e 126) , diversamente dos responsáveis Sanderson e Ronalde, cuja atribuição na função está apenas afirmada no documento contido na peça 1, p. 202, sem elemento comprobatório suficiente, inexistindo nos autos o ato formal de designação das responsabilidades dos recorrentes em debate.
Embora a responsabilidade não derive apenas do exercício de uma atividade pública, uma vez que a responsabilidade é apontada à todo aquele que "utilize, arrecade, guarde, gerencie ou administre dinheiros, bens e valores públicos" (art. 70, parágrafo único da Constituição Federal de 88) , o fato que é, em não existindo ato de designação para as atividades em comento, a atribuição de responsabilidade pressuporia a comprovação de os operadores de caixa no período de 2007-2009 terem assinado os recibos eventualmente adulterados.
Ocorre, todavia, que os autos não estão instruídos com os recibos arquivados no período de 2007-2009, trazendo apenas os recibos extraídos do inquérito policial militar no período de 2010 a 2012 (peça 2, p. 8 - peça 5, p. 67: 1a e 2a via dos recibos) , impossibilitando estabelecer o nexo de causalidade entre a conduta dos recorrentes e a ocorrência de falsificações documentais (clonagem) no período de 2007-2009.
Assim, inexiste qualquer evidência documental que permita a atribuição de responsabilidade aos recorrentes do período de 2007-2009, por suposta prática de clonagem de recibos de pagamento no período de 2007-2009, especialmente pela inexistência dos documentos comprobatórios arquivados no Setor de Junta de Saúde (2a via do recibo) , conforme consignado no Relatório de Diligências da TCE 02-2012:
Para o período de 2007 a junho de 2009, não foi possível precisar o valor arrecadado, ou possivelmente desviado, uma vez que não há recibo arquivado, conforme citado acima, nem menção de valor supostamente cobrado, considerando que as inspeções eram realizados por clínica demandada, com valores despadronizados. (Peça 6, p. 48) 
Desse modo, propor-se-á dar provimento ao recurso dos recorrentes Sanderson da Boa Morte de Carvalho e Ronalde Sousa dos Santos, para afastar a imputação de débito e multa, em virtude da ausência de ato formal de designação para a função de operador de caixa, em conjunto com a ausência das vias dos recibos (contraprova) , o que impossibilita a atribuição de responsabilidade para os referidos operadores período de 2007-2009.
Dos fundamentos legais para o processo de tomada de contas especial (legislação de incidência) 
Alega o recorrente Filipe Danilo Silva dos Santos que a comissão da auditoria fundamentou sua decisão na Lei 4.320/64, sem se fundamentar no Regulamento ROCA 21/53-2012.
Análise
Cumpre desde logo assentar a competência constitucional do TCU para julgar as contas dos administradores públicos e daqueles que dão causa a perda, extravio ou outra irregularidade de que resulte prejuízo ao erário, aplicando aos responsáveis as sanções cabíveis, conforme disposto na Carta Magna:
Art. 71. O controle externo, a cargo do Congresso Nacional, será exercido com o auxílio do Tribunal de Contas da União, ao qual compete: 
 (...) 
II - julgar as contas dos administradores e demais responsáveis por dinheiros, bens e valores públicos da administração direta e indireta, incluídas as fundações e sociedades instituídas e mantidas pelo Poder Público federal, e as contas daqueles que derem causa a perda, extravio ou outra irregularidade de que resulte prejuízo ao erário público; 
 (...) 
VIII - aplicar aos responsáveis, em caso de ilegalidade de despesa ou irregularidade de contas, as sanções previstas em lei, que estabelecerá, entre outras cominações, multa proporcional ao dano causado ao erário; 
Observe-se ainda que o objeto do processo de tomada de contas especial é a tutela do patrimônio público violado pela ação do administrador público, nos termos do art. 8º da Lei 8.443/92, buscando-se o ressarcimento do dano causado ao erário: 
Art. 8° Diante da omissão no dever de prestar contas, da não comprovação da aplicação dos recursos repassados pela União, na forma prevista no inciso VII do art. 5° desta lei, da ocorrência de desfalque ou desvio de dinheiros, bens ou valores públicos, ou, ainda, da prática de qualquer ato ilegal, ilegítimo ou antieconômico de que resulte dano ao erário, a autoridade administrativa competente, sob pena de responsabilidade solidária, deverá imediatamente adotar providências com vistas à instauração da tomada de contas especial para apuração dos fatos, identificação dos responsáveis e quantificação do dano. 
Mostra-se correta, portanto, a adoção das normas gerais de Direito Financeiro (Lei 4.320/64) e a Lei Orgânica do Tribunal de Contas das União (Lei 8.443/92) para o processamento e julgamento da tomada de contas especial, uma vez que os regulamentos internos (por exemplo, o Regulamento ROCA 21/53-2012 citado pelo recorrente) regem apenas o processo administrativo disciplinar, não vinculando a instrução processual do presente procedimento.
Da responsabilidade do recorrente Filipe Danilo Silva dos Santos em relação às atribuições exercidas
Alega o recorrente que exercia a função de faxineiro no esquadrão de saúde, não tendo treinamento para exercer atividade de caixa. Alega a ausência de oitiva do gerente do Banco do Brasil e a ausência de extratos no período de 2007 a 2012. Alega que as notas fornecidas e pagas eram assinadas por outros oficiais responsáveis, não havendo responsabilização de oficiais envolvidos.
Análise
O fato de o recorrente não ter treinamento específico para a função não pode eximir a responsabilidade quanto aos desvios identificados no período de sua atuação (2009-2012) , uma vez que a ausência de treinamento não tem relação com o fato de que as vias dos recibos eram preenchidos com valores diferentes, conforme confessado pelo próprio recorrente em depoimento extraído do Relatório da comissão de TCE:
Questionei aos soldados sobre o fato de ambos os recibos possuírem a mesma numeração, mas terem suas vias preenchidas com valores distintos e, na presença da Tenente Facci, eles confessaram ser os responsáveis pelos preenchimentos dos valores em cada uma das vias. O S1 Alaim disse, ainda, que "esta situação já ocorria há muito tempo" e que militares da Junta de Saúde fariam parte do esquema, não tendo, contudo, nominado outros militares. (peça 9, 16) 
Assim, as evidências documentais que comprovam a nomeação para a atividade específica de operador de caixa (peca 1, p. 236) , bem como o suporte documental consistente nos recibos preenchidos com conteúdos distintos permitem afirmar a existência do desvio de recursos públicos e a fixação do débito nos termos da legislação financeira.
No que se refere à ausência de eventuais oitivas de testemunhas indicadas pelo recorrente na fase interna do processo de tomada de contas especial, além da ausência de nulidade em função de irregularidades na fase interna conforme debatido em tópico anterior, é certo que as provas produzidas no processo de contas são de natureza documental, não sendo cabível a produção de prova testemunhal, conforme se extraí do julgado contido no Acórdão 1177/2009-TCU-Segunda Câmara (Rel. Min. Raimundo Carreiro) :
As provas produzidas perante o TCU devem sempre ser apresentadas de forma documental, o que exclui a produção de prova testemunhal.
Trata-se de entendimento sedimentado no Regimento Interno na Corte, no sentido de admitir provas exclusivamente documentais:
Art. 162. As provas que a parte quiser produzir perante o Tribunal devem sempre ser apresentadas de forma documental, mesmo as declarações pessoais de terceiros.
Por fim, quanto à alegação de necessidade de chamamento de alegados oficiais responsáveis pelos procedimentos de caixa, deve se verificar que o chamamento é um benefício da União (e não do responsável) , inexistindo obrigatoriedade da solidariedade, em plena sintonia com a firme jurisprudência do TCU (v.g.: Acórdãos 1.797/2016, 2.199/2015 e 35/2012, do Plenário) , por se tratar de benefício do credor (no caso a União) , e não do devedor.
Rejeitam-se, desse modo, as alegações recursais.
CONCLUSÕES
No que se refere à fase interna do procedimento de tomada de contas especial, eventuais nulidades apontadas não contaminam o julgamento do processo no âmbito do controle externo, conforme se extraí da doutrina e da jurisprudência da Corte, pois a fase interna do processo é mero procedimento, constituindo-se verdadeiro processo somente a partir da fase externa, na qual se exige a observância do contraditório e da ampla defesa.
A ausência de ato formal de designação para a função de operador de caixa dos recorrentes Sanderson da Boa Morte de Carvalho e Ronalde Sousa dos Santos, em conjunto com a ausência das vias dos recibos (contraprova) impossibilita a atribuição de responsabilidade aos referidos operadores de caixa no período de 2007-2009, motivo pelo qual propõe-se dar provimento aos seus recursos.
Em sendo o Tribunal de Contas da União o órgão competente para o julgamento do processo de tomada de contas especial, é correta a adoção da legislação financeira (Lei 4.320/64 e Lei 8.443/92) como fundamento legal de responsabilização, uma vez que os regulamentos disciplinares regem apenas os processos disciplinares instaurados contra o responsável.
A assinatura de vias de recibos com informações distintas e reconhecido pelo responsável Filipe Danilo Silva dos Santos é irregularidade que impõe a quantificação do débito, ainda que inexista treinamento específico para a atividade de operador de caixa.
A produção de provas no processo de tomada de contas especial impõe a forma documental, ainda que derivada de testemunho de terceiros, segundo o Regimento Interno do Tribunal de Contas da União. Por fim, o chamamento de corresponsáveis é benefício do credor (União) , sendo possível a responsabilização do operador de caixa sem o chamamento de demais responsáveis.
PROPOSTA DE ENCAMINHAMENTO
Deste modo, submete-se à consideração superior a presente análise dos recursos de reconsideração interpostos por Sanderson da Boa Morte de Carvalho, Filipe Danilo Silva dos Santos e Ronalde Sousa dos Santos, contra o Acórdão 11931/2016-TCU-Segunda Câmara-TCU [Relator Ministro Substituto Marcos Bemquerer Costa], para propor, com base nos artigos 32 e 33 da Lei 8.443/92, combinados com o art. 285 do RI/TCU:
conhecer os recursos interpostos;
dar provimento aos recursos de Sanderson da Boa Morte de Carvalho e Ronalde Sousa dos Santos, para julgar regulares as contas e afastar as condenações contidas nos itens 9.1.1, 9.1.3, 9.1.4, 9.1.5 e 9.2 do Acórdão;
negar provimento ao recurso de Filipe Danilo Silva dos Santos;
dar ciência aos recorrentes e à Procuradoria da República no Estado da Bahia da decisão que vier a ser adotada.
2.	A representante do Ministério Público junto ao TCU, Procuradora-Geral Cristina Machado da Costa e Silva, manifestou concordância com a proposta da Unidade Técnica (peça 201) .
	É o relatório.

Djalma da Silva Leandro (10702/OAB-BA) e Wanderval Macedo da Silva Junior (30432/OAB-BA), representando Ronalde Sousa dos Santos.

Procuradora-Geral Cristina Machado da Costa e Silva.

TOMADA DE CONTAS ESPECIAL. FRAUDES E DESVIOS DE VALORES EM ARRECADAÇÕES DE INSPEÇOES DE SAÚDE EFETUADAS EM AERONAVEGANTES CIVIS NA BASE AÉREA DE SALVADOR. CONTAS IRREGULARES, DÉBITO E MULTA. RECURSO DE RECONSIDERAÇÃO. CONHECIMENTO. NÃO PROVIMENTO. CIÊNCIA.

TOMADA DE CONTAS ESPECIAL (TCE)

Secretaria de Recursos (SERUR).

Inicialmente, registro que atuo no presente processo por força do art. 152 do Regimento Interno do TCU (RI/TCU) .
2.	Em exame Recursos de Reconsideração interpostos por Sanderson da Boa Morte de Carvalho, Filipe Danilo Silva dos Santos e Ronalde Sousa dos Santos contra o Acórdão 11931/2016-TCU-Segunda Câmara, Relator Ministro Substituto Marcos Bemquerer Costa (peça 68) .
3.	Por meio do Acórdão 11931/2016-TCU-Segunda Câmara, os recorrentes, juntamente com outros responsáveis, tiveram suas contas julgadas irregulares, com imputação de débitos solidários e aplicação de multas individuais, em razão de fraudes no cômputo da arrecadação de receitas, com desvios de valores oriundos da prestação de serviços relativos às inspeções de saúde efetuadas em aeronavegantes civis, no período de janeiro de 2007 a janeiro de 2012, no âmbito da Base Aérea de Salvador (BASV) .
4.	Reitero os exames preliminares de admissibilidade (peças 149, 151 e 152) , que foram ratificados pelo então Relator, Ministro José Mucio Monteiro (peça 161) , no sentido de conhecer dos recursos, na forma proposta pela Serur, nos termos dos artigos 32, inciso I, e 33 da Lei 8.443/1992, c/c o artigo 285 do RI/TCU, suspendendo-se os efeitos dos itens 9.1, 9.1.1, 9.1.3, 9.1.4, 9.1.5, 9.1.6, 9.1.7, 9.1.8, 9.2 e 9.4 do Acórdão 11931/2016-TCU-Segunda Câmara.
5.	Ao examinar o feito, a Secretaria de Recursos (Serur) delimitou como objeto dos recursos analisar:
"a) a ocorrência de nulidades na fase interna do processo de tomada de contas especial;
b) a responsabilidade dos operadores de caixa Sanderson da Boa Morte de Carvalho e Ronalde Sousa dos Santos em relação às atribuições e aos documentos contidos no processo;
c) os fundamentos legais para instauração da TCE; e
d) a responsabilidade do recorrente Filipe Danilo Silva dos Santos em relação às atribuições exercidas".
6.	Em relação aos argumentos alusivos à fase interna e fundamentos legais para instauração da tomada de contas especial e à responsabilidade do Sr. Filipe Silva, manifesto, desde já, minha concordância com o posicionamento da Serur (peças 199-200) pelo não acolhimento, acompanhado pelo Ministério Público junto ao TCU (peça 201) , os quais adoto como razões de decidir.
7.	A ausência de oportunidade de defesa na fase interna de tomada de contas especial não configura vício, visto que a instauração do contraditório se dá propriamente na fase externa, no âmbito do processo autuado no TCU, conforme sólida jurisprudência sobre o assunto (por exemplo: Acórdão 653/20172ª Câmara, Relator Ministro Augusto Nardes; Acórdão 7006/2012-TCU-Segunda Câmara, Relatora Ministra Ana Arraes; Acórdão 2016/2018-TCU-Segunda Câmara, Relator Ministro Aroldo Cedraz) . No caso concreto, os responsáveis foram devidamente citados (peças 10-26; 42-48) e apresentaram suas alegações de defesa (peças 27, 31 e 59) .
8.	O disposto no art. 10 da Instrução Normativa-TCU 71/2012 foi devidamente observado, de modo que constam dos autos os documentos elencados nesse normativo que se aplicam ao caso concreto e que possibilitam a análise de mérito, em privilégio aos princípios do devido processo legal, contraditório e ampla defesa. 
9.	O processamento e julgamento da tomada de contas especial encontra fundamentação na Lei 8.443/1992 (Lei Orgânica do TCU) e na Lei 4.320/1964 (Normas Gerais de Direito Financeiro) , de modo que regulamentos internos, voltados a reger o processo administrativo disciplinar, não vinculam a instrução processual no âmbito desta Corte.
10.	Já no que se refere à responsabilidade dos recorrentes, a Serur observou a ausência de apontamento dos atos formais de nomeação dos responsáveis Sanderson Carvalho e Ronalde dos Santos para a função de operador de caixa, para os quais a atribuição em questão estaria apenas afirmada no documento constante à peça 1, p. 202. De forma diversa, a unidade técnica ressaltou que os responsáveis Filipe dos Santos e Alaim Cardoso foram formalmente designados para a função, conforme Boletins Internos 032 e 038 (peça 1, p. 254 e 298) .
11.	Ante tal constatação, e considerando que não foram juntados aos autos os recibos de pagamento referentes ao período de 2007 a 2009, a Serur concluiu pela inexistência de evidência documental que permita a atribuição de responsabilidade aos Srs. Sanderson Carvalho e Ronalde dos Santos por suposta prática de clonagem de recibos de pagamento no período de 2007-2009, tendo proposto dar provimento aos recursos por eles interpostos, para afastar a imputação de débito e multa.
12.	Com as devidas vênias à unidade instrutora e ao MP/TCU, entendo que o argumento não deve prosperar.
13.	Conforme se depreende das alegações de defesa à peça 59, o Sr. Sanderson Carvalho admitiu ter trabalhado na subseção de faturamento, tendo trazido aos autos cópia de sua ficha individual funcional (peça 59, p. 3) , por meio da qual é possível concluir pelo desempenho de funções na subseção em questão no período entre 2/10/2006 a 2/5/2007. A informação foi reiterada na peça recursal apresentada pelo Sr. Sanderson (peça 98) , oportunidade em que reafirma que "o período em que fiquei [ficou] no faturamento do esquadrão de saúde foi muito breve".
14.	O exercício de cargos da Subseção de Faturamento no período de 2007 a 2012, incluído o de operador de caixa, com menção expressa aos responsáveis Sr. Sanderson (2007: "assinou os recibos até abril/2007") e Sr. Ronalde (2007; 2008; 2009: "assinou os recibos até janeiro/2009") , foi atestado também em documento assinado pela Ten. Tatiana Alonço Rangel Facci, Adjunta a Chefia do Esquadrão de Saúde (peça 8, p. 244) .
15.	Especificamente no que concerne à diferença na caracterização formal do vínculo ao Esquadrão de Saúde, em relação ao caso dos responsáveis Sr. Filipe dos Santos e Sr. Alaim Cardoso, observo que os referidos operadores de caixa foram os signatários justamente dos recibos fraudados, flagrados pela chefia do setor em 27/1/2012 e que suscitaram a instauração do Inquérito Policial Militar IPM nº 02-R/2012 (peça 1, p. 60-70) , referente ao período de 2010 a janeiro de 2012.
16.	A propósito, verifico que os citados Boletins Internos 032 e 038 (peça 1, p. 254 e 298) , conquanto se refiram a períodos retroativos a 2009, no caso do Sr. Filipe, e a 2011, no caso do Sr. Alaim, foram publicados em 14/2/2012 e 27/2/2012, respectivamente. Ou seja, os atos foram registrados somente após a instauração do IPM, em janeiro de 2012, o que não afasta a responsabilização, tendo em vista os diversos relatos de desempenho da função pelos responsáveis.
17.	Diante de indícios de que a fraude já vinha ocorrendo há mais tempo, a Comissão de TCE estendeu a apuração dos fatos até janeiro de 2007, de modo a compreender os cinco anos que antecederam a constatação, período em que se mostrou viável a realização do levantamento. A partir de realização de diligências e oitivas adicionais e de análise das prestações de contas do período, a comissão de TCE comparou os dados obtidos de valores que deveriam ser recolhidos e aqueles que foram efetivamente recolhidos, conforme metodologia detalhada no Relatório da Comissão de Tomadores de Contas à peça 9, tendo resultado no débito imputado aos responsáveis mediante o acórdão atacado.
18.	Note-se que o IPM apontou originalmente débito, em valores históricos, no montante de R$ 46.406,00, para o período de janeiro/2010 a janeiro/2012. Com a ampliação do período de avaliação da fraude até janeiro/2007, o desvio apurado teve incremento substancial, totalizando R$ 133.068,37, em valores históricos. A ausência dos recibos de pagamento do período de 2007 a 2009 não constitui motivo suficiente para o afastamento do débito e da responsabilização, visto que devidamente supridos por outros elementos probatórios.
19.	Por fim, destaco que o já citado Relatório da Comissão de Tomadores de Contas (peça 9, p. 116-130) , como fundamentação da responsabilização dos gestores, fez detalhada menção à legislação aplicável, qual seja a Constituição Federal, o Estatuto dos Militares (Lei 6.880/1980) , o Regulamento de Administração da Aeronáutica (RCA 12-1/2004) e a Instrução de Controle Interno nas Unidades Gestoras (ICA 174-1/2007) . Disciplinadas as atribuições dos agentes, resta caracterizado nexo entre a conduta dos operadores de caixa da Subseção de Faturamento do Esquadrão de Saúde da Base Aérea de Salvador e o danos causados ao erário.
20.	Com as vênias de estilo por divergir, em parte, da Unidade Técnica e do Ministério Público junto ao TCU, manifesto-me pelo conhecimento do presente Recurso de Reconsideração para, no mérito, negar-lhe provimento, de modo a manter inalterado o acórdão recorrido. 
21.	Diante das considerações aqui alinhadas, Voto por que esta Segunda Câmara adote a Deliberação que ora submeto à apreciação.
TCU, Sala das Sessões Ministro Luciano Brandão Alves de Souza, em 18 de fevereiro de 2020.
RAIMUNDO CARREIRO 
Relator